ACORDAO-COMPLETO-2584499

ACÓRDÃO 748/2023 ATA 15/2023 - PLENÁRIO

VISTOS, relatados e discutidos estes autos de representação formulada pelo Procurador Júlio Marcelo de Oliveira, integrante do Ministério Público junto ao TCU, a respeito de possíveis irregularidades ocorridas na execução do Contrato 43380/2021, celebrado entre a Secretaria de Saúde do Distrito Federal - SES/DF e a empresa Mediall Brasil S.A.;
ACORDAM os ministros do Tribunal de Contas da União, reunidos em sessão do Plenário, diante das razões expostas pelo relator, em:
9.1. conhecer da representação, com fundamento nos arts. 235 e 237, inciso V, do Regimento Interno do TCU, para, no mérito, considerá-la improcedente;
9.2. revogar a medida cautelar adotada;
9.3. informar à Secretaria de Saúde do Distrito Federal e ao representante a prolação deste acórdão;
9.4. arquivar o presente processo, nos termos do art. 169, inciso V, do Regimento Interno do TCU.

Representação a respeito de possíveis irregularidades ocorridas na execução de contrato celebrado pela Secretaria de Saúde do Distrito Federal, para a disponibilização de leitos hospitalares durante a pandemia.

Secretaria de Estado de Saúde do Distrito Federal.

3. Representante/Interessados/Responsáveis:
3.1. Representante: Procurador Júlio Marcelo de Oliveira.
3.2. Interessado: Mediall Brasil S.A. (27.229.900/0001-61).

13.1. Ministros presentes: Bruno Dantas (Presidente), Walton Alencar Rodrigues, Aroldo Cedraz, Vital do Rêgo (Relator), Jorge Oliveira, Antonio Anastasia e Jhonatan de Jesus.
13.2. Ministros-Substitutos convocados: Augusto Sherman Cavalcanti e Marcos Bemquerer Costa.

VITAL DO RÊGO

Adoto como relatório a instrução da Unidade de Auditoria Especializada em Contratações (peça 40) , que contou com a anuência do corpo diretivo daquela unidade (peças 41 e 42) , a seguir transcrita:
INTRODUÇÃO
Trata-se de representação a respeito de possíveis irregularidades ocorridas na execução do Contrato 043380/2021 (peça 4) , celebrado entre a Secretaria de Saúde do Distrito Federal - SES/DF e a empresa Mediall Brasil S/A, cujo objeto é a contratação emergencial do serviço de gestão integrada compreendendo gerenciamento técnico, assistência multiprofissional (de forma ininterrupta) , com manutenção e insumos necessários para o funcionamento dos equipamentos (incluindo computadores e impressoras) e atendimento dos pacientes (medicamentos, materiais médico-hospitalares, gases medicinais e esterilização de equipamentos e materiais, alimentação, nutrição enteral e parenteral) , em hospitais de campanha, para enfrentamento à SARS-COV2.
O contrato foi assinado em 22/4/2021 (peça 4, p. 75) , para viger por 180 dias (cláusula oitava - peça 4, p. 14) , no valor total de R$ 199.400.400,00, pela disponibilização de 54.000 diárias em leitos com suporte ventilatório pulmonar, com terapia renal substitutiva beira-leito em três hospitais de campanha no Distrito Federal - 18.000 diárias em cada hospital, ao custo de R$ 3.692,60 cada diária (cláusula quinta - peça 4, 14) .
O segundo aditivo prorrogou a vigência do contrato até 18/4/2022 (peça 26, p. 113) .
HISTÓRICO
O representante alegou, em suma, a ocorrência das seguintes irregularidades (peça 1) :
a SES/DF, por meio da Decisão 1/2021-SES/SUAG, de 12/11/2021 (peça 26, p. 93-95) , decidiu pela suspensão do pagamento integral referente aos leitos disponíveis e não utilizados, aplicando uma redução de 31% do valor diário destes leitos, tendo em vista a subocupação de leitos disponibilizados no âmbito do referido contrato, decorrente da diminuição dos casos de contaminação por Covid. A referida decisão foi apoiada (inicialmente) por parecer da Assessoria Jurídico-Legislativa - AJL da SES/DF (peça 26, p. 96-99) ;
a Mediall impugnou a decisão da SES/DF por meio de representação ao Tribunal de Contas do Distrito Federal - TCDF, alegando que o entendimento da SES/DF não poderia ser aplicado a um contrato em execução, somente em avenças futuras; que a decisão da SES/DF foi unilateral, sem direito a contraditório e ampla defesa; que a AJL teria revisto o seu entendimento (peça 26, p. 101-112) ; que a retenção de valores pela SES/DF não teria lastro legal e comprometeria a capacidade financeira da empresa;
na Decisão 2423/2022 (peça 6) , publicada em 24/6/2022, o TCDF acatou os argumentos da Mediall, considerando irregular a glosa de 31% e determinando à SES/DF que regularizasse os pagamentos à empresa, segundo os termos que embasaram o Contrato 043380/2021, deixando de aplicar o disposto na Decisão 1/2021;
a Decisão 1/2021 (peça 26, p. 93-95) foi adotada no exercício regular do poder de autotutela administrativa, configurando atuação prudente e em favor do Erário;
foram utilizados recursos federais (fonte 338018816 - Emergência de Saúde Nacional - Coronavírus, no montante de R$ 21.499.978,87 - peça 1, p. 4) para o pagamento de parte do valor do contrato; e 
a discussão do mérito do ato da SES/DF deveria ocorrer na esfera da própria administração e, esgotada essa possibilidade, no âmbito do Poder Judiciário. As atribuições constitucionais das Cortes de Contas não autorizam a sua atuação como instância recursal da administração pública na defesa de interesses privados, mormente considerando o risco de comprometimento institucional.
A representação foi conhecida, por atender aos requisitos de admissibilidade previstos no art. 237, inciso III, c/c o art. 235, do Regimento Interno do TCU e foi deferida a cautelar pleiteada, determinando-se à SES/DF que se abstivesse de utilizar recursos públicos de origem federal no pagamento de quaisquer parcelas do Contrato 043380/2021 (peça 10) . Foi determinada, ainda, a oitiva da Unidade Jurisdicionada (UJ) e da empresa Mediall (peça 10) e diligências.
A cautelar foi referendada por meio do Acórdão 1671/2022-TCU-Plenário, relator Ministro Vital do Rêgo (peça 16) .
Em resposta à oitiva e à diligência, a UJ apresentou os documentos constantes nas peças 26 e 30. A Mediall foi notificada (peças 35 a 38) , mas não se manifestou.
Promovida a oitiva e diligência quanto às alegações do representante e demais questões levantadas por esta Unidade Técnica, passa-se a analisar as respostas apresentadas, conforme transcrição/contextualização a seguir.
EXAME TÉCNICO
I.1.  Plausibilidade jurídica
Item 25.c da Instrução Inicial (peça 8, p. 5) : determinar, nos termos do art. 276, § 3º, do Regimento Interno/TCU, a oitiva da Secretaria de Estado de Saúde do Distrito Federal - SES/DF, para, no prazo de 15 dias, manifestar-se sobre as questões apontadas na representação formulada pelo MPTCU e na instrução inicial da unidade técnica, alertando-o quanto à possibilidade de o Tribunal vir a vedar o uso de recursos públicos de origem federal para o pagamento de parcelas do Contrato 043380/2021 - SES/DF, caso não seja apresentada manifestação ou esta não seja acolhida.
25.e da Instrução Inicial (peça 8, p. 6) : realizar diligência, com fundamento no art. 157 do RI/TCU, à Secretaria de Estado de Saúde do Distrito Federal - SES/DF, para que, no prazo de 15 dias, sejam encaminhados os seguintes documentos: e.1) Projeto básico que ensejou o Contrato 043380/2021 - SES/DF; e.2) Estudo ou análise que deu embasamento aos quantitativos de leitos instalados / diárias contratadas; e.3) Decisão 01/2021 - SUAG/SES/DF e Parecer da Assessoria Jurídico-Legislativa AJL-SES/DF que apoiou a decisão; e.4) Parecer posterior de revisão da AJL-SES/DF, pelo qual a retenção de valores pela SES/DF não teria lastro legal e comprometeria a capacidade financeira da empresa; e.5) Documentos referentes à gestão/fiscalização da execução do Contrato 043380/2021 - SES/DF, especialmente as designações de integrantes da Comissão Executora (Gestor, Fiscal e Executores Locais) e as medições mensais de desempenho e qualidade em consonância com os itens 4.20 e 4.22 do contrato.
Fundamento legal ou jurisprudencial:  art. 53 da Lei 9.784/1999, aplicável ao Distrito Federal por força da Lei Distrital 2.834/2001; art. 65, II, "d", da Lei 8.666/1993
Manifestação da Unidade Jurisdicionada sobre o indício de irregularidade (peça 26, p. 22-162) :
Em resposta à oitiva e à diligência, a UJ apresentou cópia do Projeto Básico que originou a contratação (peça 26, p. 29-92) , a Decisão 1/2021-SES/SUAG, proferida em 12/11/2021 (peça 26, p. 93-95) , o parecer da AJL-SES/DF que apoiou a Decisão 01/2021-SES/SUAG (peça 26, p. 96-99) ; o parecer posterior de revisão da AJL-SES/DF, pelo qual a retenção de valores pela SES/DF não teria lastro legal e comprometeria a capacidade financeira da empresa (peça 26, p. 101-112) e diversos outros pareceres da AJL (peça 26, p. 113-162) .
 Não foram encaminhados os documentos referentes à gestão/fiscalização da execução do Contrato 43380/2021, especialmente as designações de integrantes da Comissão Executora (Gestor, Fiscal e Executores Locais) e as medições mensais de desempenho e qualidade, solicitados por meio do item 25.e.5 da instrução inicial (peça 8, p. 6) .
 A UJ também apresentou entendimento no sentido de que, diante das decisões controversas do TCDF e de TCU, a solução seria uma análise da execução do Contrato 043380/2021, a fim de verificar o que foi custeado com verbas federais e nesse ponto atender a determinação do TCU e aquilo que foi custeado com verbas próprias do tesouro do Distrito Federal e nesse ponto atender à decisão do TCDF (peça 30, p. 23) .
Análise:
 Duas questões centrais devem ser tratadas nestes autos: primeiro, a análise da legalidade/regularidade da Decisão 1/2021-SES/SUAG, proferida em 12/11/2021 (peça 26, p. 94) , a qual determinou a "suspenção do pagamento integral referente aos leitos disponíveis e não utilizados, devendo prevalecer a redução de 31% (trinta e um por cento) do valor diário destes leitos"; segundo, a oportunidade da Decisão 2423/2022 do TCDF (peça 6) , que considerou irregular a glosa de 31% e determinou à SES/DF que regularizasse os pagamentos à empresa.
 No que diz respeito à atuação da SES/DF, a Decisão 1/2021 baseou-se em parecer da AJL, que recomendou efetuar o pagamento apenas dos leitos efetivamente ocupados, de modo a não desvirtuar o caráter de empreitada por preço unitário (peça 26, p. 99) .
 É fato que o regime de execução do contrato foi a empreitada por preço unitário, conforme cláusula quarta do contrato (peça 4, p. 2) . Contudo, é necessário analisar qual foi a unidade a que o preço unitário contratado se referia: se leito ocupado ou leito disponibilizado.
 O último subitem da lista de enumeração do item 4 do Projeto Básico (peça 26, p. 32) , reproduzido do último subitem da lista de enumeração da cláusula 4.2.2.1 do contrato (peça 4, p. 2) dispõe expressamente que "a prestação dos serviços, assim como efetivação do pagamento deverá ocorrer por disponibilidade de Diárias pela Contratada haja vista a natureza e a disponibilização da necessidade do serviço, objeto do presente Contrato" (grifo nosso) .
 Observa-se que o vocábulo utilizado tanto no contrato quanto no Projeto Básico foi "disponibilidade".
 A própria AJL, em parecer posterior, reviu seu posicionamento, asseverando o seguinte (peça 26, p. 106) : 
Como se vê, no presente contrato, o pagamento é realizado por preço fixo, paga-se uma diária por leito disponibilizado independentemente de estar ocupado e, quando ocupado, independentemente das intercorrências que venham recair sobre o paciente atendido, isto é, sem que este fato e o aumento de custos respectivo permita a possibilidade de pagamento complementar.
 A parte final do novo posicionamento da AJL ("quando ocupado, independentemente das intercorrências que venham recair sobre o paciente atendido, isto é, sem que este fato e o aumento de custos respectivo permita a possibilidade de pagamento complementar") está amparada na cláusula 4.2.2.2 do contrato (peça 4, p. 2) , que dispõe o seguinte:
A lista contida no APÊNDICE VI não exime a Contratada de fornecer demais insumos necessários para execução do Contrato. Há a possibilidade de utilização de itens não listados, visto que a prestação do serviço deve atender de forma integral e individualizada os pacientes (grifo constante no original) .
 O Apêndice VI (peça 4, p. 33-50) listava os materiais e medicamentos que a contratada era responsável pelo fornecimento. Tratava-se de uma lista exemplificativa, uma vez que, caso fossem necessários materiais e medicamentos não listados, a contratada era obrigada a fornecer, sem que isso influenciasse no valor da diária dos leitos, conforme cláusula 4.2.2.2 do contrato (peça 4, p. 2) .
 Conforme item 5.5 do Projeto Básico (peça 26, p. 39) , o valor da diária em um leito de UTI-Covid foi definido a partir da "divisão do custo total da UTI pela quantidade de leitos ativos". Veja-se que o termo utilizado foi "ativo", não "ocupado" e que o valor se trata, na verdade, de uma média. O custo total da UTI foi extraído do Sistema de Apuração e Gestão de Custos do SUS (Apurasus) .
 Em nenhum momento, nem o Projeto Básico nem o contrato fazem distinção entre uma diária em um leito ocupado e uma diária em um leito não ocupado. Os termos utilizados remetem sempre a leitos disponibilizados ou leitos ativos, o que permite concluir que a unidade de medida adotada no contrato foi o leito disponibilizado, isto é, um leito ativo, pronto para receber um paciente.
 O representante alega que o pagamento por leitos disponibilizados, mas não utilizados, deve ocorrer em valor inferior ao valor devido por leitos que foram efetivamente usados, pois os custos incorridos pela empresa contratada são diferentes em cada uma dessas situações.
 Em tese, sim. Contudo, como demonstrado, não foi essa a sistemática de pagamento adotada no contrato em análise. O valor da diária definido no contato - R$ 3.692,60 (peça 4, p. 14) - consiste em uma média, em cujo cálculos foram utilizados tanto os leitos ocupados quanto os disponibilizados, mas não ocupados.
 A adoção da média como valor de referência afigura-se razoável. Primeiro, porque reparte os riscos entre contratante e contatado: um leito não ocupado terá um custo menor do que a média, beneficiando a contratada; o leito ocupado terá um custo maior do que a média, beneficiando o contratante. Foi nessa equalização que se firmou o equilíbrio econômico-financeiro do contrato.
 Segundo, seria extremamente difícil mensurar, separadamente, os custos com um leito ocupado e os custos com um leito disponibilizado, mas não ocupado, para se obter o valor da diária de cada um.
 Para ilustrar essa dificuldade, imagine-se o seguinte exemplo hipotético de um leito disponibilizado no dia 23/4/2021, às 10h, e considerando como uma diária o período de 24 horas: (i) o primeiro paciente chegou às 09h do dia 24/4. Esse primeiro dia deve ser considerado ocupado ou desocupado? (ii) o primeiro paciente recebeu alta no dia 29/4, às 13h; (ii) o segundo paciente foi internado no dia 30/04, às 2h e só teve alta no dia 5/5, às 8h; (iii) o leito ficou desocupado até o dia 8/5, às 20h, quando foi admitido o terceiro paciente; (iv) esse terceiro paciente só obteve alta no dia 15/5, às 16h; (v) o leito ficou novamente desocupado até o dia 19/5, às 9h, quando entrou o quarto paciente; (vi) o quarto paciente obteve alta no dia 21/5, às 11h; (vii) até dia 23/5, às 10h, não foi internado nenhum outro paciente naquele leito. Nesse primeiro mês (conforme cláusula 4.21.2.4 do contrato, o relatório e atesto deveriam ser mensais - peça 4, p. 12) , o relatório deveria apontar quantas diárias em leito desocupado e quantas diárias em leito ocupado?
 É difícil mensurar para apenas um leito. Agora imagine-se a dificuldade para mensurar os trezentos leitos previstos no contrato (cláusula 4.5.3.2 do contrato; peça 4, p. 4) .
 Ressalte-se, ainda, que, nos termos do item 5.5 do Projeto Básico (peça 26, p. 39) , o custo total de uma UTI compreende cinco grupos de gastos:
Pessoal: diz respeito aos gastos com os recursos humanos - servidores efetivos, contratos temporários e residentes;
Serviços de terceiros: representa os custos com contratos de vigilância, limpeza, alimentação, recepção, manutenção de equipamentos, entre outros;
Material de consumo: compreende medicamentos, material médico-hospitalar, laboratório e de consumo;
Despesas gerais: representam os gastos com água e esgoto, energia elétrica e telefonia; e
Depreciação: ainda não implantado.
 Assim, se forem considerados apenas os custos, mesmo um leito ocupado não tem seus custos diários constantes. Para refletir sobre isso, imagine-se outros dois exemplos hipotéticos:
o leito A recebeu um paciente em estado gravíssimo, pois, além da Covid, o paciente tinha outras comorbidades, necessitando de muita medicação para reduzir as inflamações e amenizar a dor, foi entubado e passou ainda por outras cirurgias e fez vários exames; o leito B também recebeu um paciente, mas seu único comprometimento era no pulmão, identificado em uma única tomografia realizada, por isso ele precisou apenas de suporte ventilatório pulmonar e medicamento para a inflamação no pulmão. Nesse caso, o custo com o leito A foi muito superior ao custo com o leito B;
b) o paciente do leito A ficou vinte dias internado. As cirurgias foram todas realizadas nos primeiros cinco dias de internação e nesses dias foram administradas as quantidades máximas de doses de medicamentos; entre o sexto e o décimo dia foi possível reduzir as doses de medicamentos, mas o paciente precisou realizar diariamente uma radiografia, para verificar o estado do seu pulmão, e ultrassonografias, para verificar o estado dos outros órgãos comprometidos; entre o décimo primeiro e o décimo quinto dia, foram retirados alguns dos medicamentos e não foram necessárias novas ultrassonografias, mas ainda foram feitas radiografias; entre o décimo sexto e o vigésimo dia, foi administrado um único medicamento e só foi realizada uma única radiografia, no último dia, antes de o paciente ser encaminhado para a enfermaria. Nesse caso, os custos com o leito nos vinte dias de internação observaram uma curva decrescente, com os custos do primeiro dia muito superiores aos custos do último dia.
 Assim como o contrato não comportava o pagamento diferenciado pelo custo com o leito ocupado, ele também não comportava o pagamento diferenciado em razão de o leito estar ocupado ou vago. Ainda assim, em tese, o leito vago custa menos do que um leito ocupado. Para consignar essa diferença, o Projeto Básico (peça 26, p. 89) e o contrato (peça 4, p. 72) previram no Instrumento de Medição de Resultados (IMR) o desconto gradual da remuneração do contratado em função da taxa de ocupação hospitalar, nos seguintes termos:
	Indicador
	Meta
	Pontuação
	Fonte de Aferição

	4
	Taxa de Ocupação Hospitalar
	Manter a média de ocupação hospitalar ¿ 90%
	¿ 90%: 100 pontos
	Relatório Mensal

				60% a 89%: 80 pontos
	
				50% a 59%: 50 pontos
	
				Inferior a 50%: não pontua
	
 Além da Taxa de Ocupação Hospitalar, o IMR também atrelava o pagamento da contratada a outras quatro variáveis (peça 26, p. 89, e peça 4, p. 72-73) : leitos para a central de regulação da SES/DF; ouvidoria; densidade de infecção de corrente sanguínea associada a cateter venoso central (IAVC) ; e média de permanência hospitalar. A cada uma das cinco variáveis previstas no IMR poderia ser atribuído o máximo de cem pontos, possuindo todas o mesmo peso - 20%, totalizando o máximo de quinhentos pontos. A remuneração da contratada obedeceria à seguinte tabela, prevista no Projeto Básico (peça 26, p. 89) e no contato (peça 4, p. 73) :
	Pontuação
	% de desconto

	De 400 a 500 pontos
	Sem desconto

	De 300 a 399 pontos
	10% de desconto

	De 200 a 299 pontos
	20% de desconto

	De 100 a 199 pontos
	30% de desconto

	De 0 a 99 pontos
	50% de desconto

 Portanto, o Projeto Básico e contrato já previam a forma de desconto da remuneração da contratada. Se essa sistemática já não mais representasse a realidade, haveria outras possibilidades administrativas, como a redução do quantitativo de leitos ou a readequação da tabela de pontos prevista no IMR, com a atribuição de um peso maior para a Taxa de Ocupação Hospitalar. Todas essas medidas deveriam ser negociadas com a contratada e formalizadas por aditivo ao contrato.
Tudo isso leva à conclusão de que, diferente do alegado pelo representante, o estabelecimento no contrato de um único valor de diária, seja para um leito ocupado, seja para um leito vago, não implicou em enriquecimento sem causa da empresa nem em prejuízo para administração público, pois o valor consistia em uma média - cujo uso mostrou-se adequado à situação, em função da inviabilidade prática de se estabelecer valores distintos para leitos ocupados e desocupados - e havia previsão no contrato de desconto da remuneração da contratada caso a Taxa de Ocupação Hospitalar ficasse abaixo de 90%.
 Esclarecidos os aspectos centrais envolvendo a decisão da SES/DF, observa-se que ela ocorreu durante a execução do contrato e se baseou, em princípio, em parecer de sua AJL, afetando unicamente os interesses privados da contratada. Não há notícia nos autos sobre a decisão da SES/DF ter impactado a prestação dos serviços, diga-se, os pacientes não deixaram de ser atendidos, nem mesmo houve piora dos atendimentos. Também não há informações sobre prejuízos ao erário decorrentes da referida decisão. Portanto, não foram vislumbrados prejuízos ao interesse público em função da Decisão 1/2021-SES/SUAG.
 Desse modo, chaga-se à segunda questão a ser tratada nestes autos: a atuação do TCDF.
 Como pontuou o representante, as instâncias adequadas para discussão acerca do mérito do ato da SES/DF eram a esfera administrativa e, não se chegando a uma solução, o Poder Judiciário, uma vez que não havia interesse público em jogo, mas tão somente o interesse privado da empresa contratada. A jurisprudência do TCU é firme no sentido de que a atuação das Cortes de Contas, nos processos de representação, se destina a assegurar primordialmente a observância do interesse público e não de interesse meramente privado (Acórdão 3273/2013-TCU-Plenário, Relator Ministro André de Carvalho, 2426/2015-TCU-Plenário, Relator Ministro Benjamin Zymler, e 2321/2015-TCU-Plenário, Relator Ministro Vital do Rêgo) .
 No mesmo sentido, os seguintes enunciados de jurisprudência do TCU:
As faculdades de denunciar e de representar ao TCU não visam à tutela de interesses particulares, de forma a propiciar a revisão de atos administrativos pelo Tribunal quando não ficar evidenciada a preponderância de interesse público. Eventuais perdas reclamadas por terceiros em função de interesses privados devem ser questionadas judicialmente, fórum adequado para pleitos dessa natureza (Acórdão 1045/2019-TCU-Plenário, Relator ministro Augusto Sherman) .
As faculdades de denunciar e de representar ao TCU não visam à tutela de interesses particulares, de forma a propiciar a revisão de atos administrativos pelo Tribunal quando não ficar evidenciada a preponderância de interesse público (Acórdão 554/2018-TCU-Primeira Câmara, Relator Ministro Weder de Oliveira) .
Não compete ao TCU decidir sobre conflitos de particulares em face da Administração Pública, os quais devem ser tratados pela via administrativa direta ou por meio de tutela judicial (Acórdão 3585/2014-TCU-Plenário, Relator Ministro José Mucio Monteiro) .
 Como demonstrado, não há interesse público no trato da questão que originou a Decisão 2.423/2022 do TCDF e posteriormente veio a ser tratada nestes autos, apto a motivar a atuação de um Tribunal de Contas. Dessa forma, entende-se que a Decisão 2.423/2022 do TCDF, por tutelar interesses preponderantemente privados, se mostrou contrária à jurisprudência consolidada do TCU, razão pela qual ela não deve ser aplicada aos recursos federais empregados no Contrato 43380/2021, celebrado entre a SES/DF e a Mediall.
 Conclusão diferente representaria violação ao pacto federativo e usurpação de competência, uma vez que, por força das disposições constitucionais, compete ao TCU a fiscalização dos recursos federais e ao TCDF a fiscalização dos recursos do Distrito Federal.
 Em função do exposto, considera-se procedente a questão relativa aos efeitos da decisão do TCDF sobre os recursos federais envolvidos na gestão do contrato em questão.
CONCLUSÃO
 Diante do exposto, propõe-se o conhecimento da representação, satisfeitos os requisitos de admissibilidade constantes nos arts. 235 e 237, I, do Regimento Interno/TCU, c/c o art. 6º, inciso XVIII, alínea c, da Lei Complementar 75/93 e no art. 103, § 1º, da Resolução - TCU 259/2014.
 Quanto às supostas irregularidades trazidas pelo representante, os elementos constantes dos autos permitem concluir que não há procedência nas alegações de que remunerar igualmente os leitos ocupados e não ocupados implica enriquecimento sem causa da empresa em prejuízo da administração pública, mas há procedência no que concerne aos efeitos da atuação do TCDF sobre os recursos federais envolvidos na gestão do contrato em questão, razão pela qual será proposto que a presente representação seja considerada parcialmente procedente, com ciência à SES/DF.
 Por fim, diante dos encaminhamentos propostos, entende-se que não haverá impacto relevante na unidade jurisdicionada e/ou na sociedade.
INFORMAÇÕES ADICIONAIS
 Não houve pedido de vista e/ou cópia.
 Não houve pedido de sustentação oral. 
 Não houve pedido de ingresso.
 Não há processos conexos e apensos.
PROPOSTA DE ENCAMINHAMENTO
Em virtude do exposto, propõe-se:
conhecer da representação, satisfeitos os requisitos de admissibilidade constantes nos arts. 235 e 237, VII, do Regimento Interno/TCU, e no art. 103, § 1º, da Resolução - TCU 259/2014;
no mérito, com fundamento no art. 276, § 6º, do Regimento Interno deste Tribunal, considerar a presente representação parcialmente procedente;
revogar a medida cautelar adotada;
dar ciência à Secretaria de Saúde do Distrito Federal, com fundamento no art. 9º, inciso I, da Resolução - TCU 315/2020, de que a Decisão 2423/2022 do Tribunal de Contas do Distrito Federal, publicada em 24/6/2022, não se coaduna com a jurisprudência do Tribunal de Contas da União, a exemplo dos Acórdão 3273/2013-TCU-Plenário, 2426/2015-TCU-Plenário e 2321/2015-TCU-Plenário, razão pela qual ela não se aplica aos recursos de origem federal empregados no Contrato 043380/2021 - SES/DF, tendo em vista as competências previstas nos arts. 70 a 75 da Constituição Federal de 1988;
informar à Secretaria de Saúde do Distrito Federal e ao representante do acórdão que vier a ser proferido, destacando que o relatório e o voto que fundamentam a deliberação ora encaminhada podem ser acessados por meio do endereço eletrônico www.tcu.gov.br/acordaos; e
arquivar os presentes autos, nos termos art. 169, V, do Regimento Interno deste Tribunal.
É o relatório.

não há.

Não atuou.

REPRESENTAÇÃO. APURAÇÃO DE POSSÍVEL IRREGULARIDADE NA CONDUÇÃO DE CONTRATO FIRMADO PELA SECRETARIA DE SAÚDE DO DISTRITO FEDERAL. INDÍCIOS DE IRREGULARIDADES NÃO CARACTERIZADOS. IMPROCEDÊNCIA.

REPRESENTAÇÃO (REPR)

Unidade de Auditoria Especializada em Contratações (AudContratações).

Examina-se representação subscrita pelo Ministério Público junto ao TCU a respeito de possíveis irregularidades ocorridas na execução do Contrato 043380/2021, celebrado entre a Secretaria de Saúde do Distrito Federal - SES/DF e a empresa Mediall Brasil S.A., para a prestação de serviço de gestão integrada em hospitais de campanha, para enfrentamento à SARS-COV2.
A contratação, celebrada de forma direta e em caráter emergencial, foi formalizada em 22/4/2021, pelo período de 180 dias, e teve por objetivo disponibilizar 54.000 diárias em leitos com suporte ventilatório pulmonar e terapia renal substitutiva beira-leito em três hospitais de campanha no Distrito Federal, num total de 18.000 diárias em cada hospital. 
Cada diária foi contratada ao custo de R$ 3.692,60, totalizando o valor de R$ 199.400.400,00, dos quais R$ 21.499.978,87 se referem a recursos federais aplicados na avença (fonte 338018816 - Emergência de Saúde Nacional - Coronavírus, peça 1, p. 4) .
Referido contrato foi prorrogado até 18/4/2022, por intermédio de termo aditivo (peça 26, p. 113) . 
Segundo o representante, tendo em vista a subocupação de leitos disponibilizados no âmbito do referido contrato, decorrente da diminuição dos casos de contaminação por Covid, a SES/DF decidiu pela suspensão do pagamento integral referente aos leitos disponíveis e não utilizados, aplicando uma redução de 31% do valor diário destes leitos.
Tal decisão foi impugnada pela empresa contratada, por intermédio de representação ao Tribunal de Contas do Distrito Federal - TCDF. Referido órgão de controle acatou os argumentos da Mediall e considerou irregular a glosa de 31%, determinando à SES/DF que regularizasse os pagamentos à empresa nos moldes contratados (Decisão 2423/2022) .
O representante alegou, em suma, que houve impropriedade na atuação do TCDF, uma vez que as atribuições constitucionais das Cortes de Contas não autorizam a sua atuação como instância recursal da administração pública na defesa de interesses privados, mormente considerando o risco de comprometimento institucional. Entendeu que a discussão do mérito do ato da SES/DF deveria ocorrer na esfera da própria administração e, esgotada essa possibilidade, no âmbito do Poder Judiciário.
Por entender que a glosa era pertinente e que a deliberação em sentido contrário afrontaria o interesse público, o representante solicitou a atuação deste Tribunal de Contas da União, inclusive por meio de cautelar, para impedir que recursos federais fossem utilizados para o pagamento dos serviços glosados e suspensos, na forma originalmente deliberada pela secretaria distrital de saúde.
Por entender presentes os requisitos para a concessão da medida extrema, deferi o pedido cautelar para determinar à SES/DF que se abstivesse de utilizar recursos públicos de origem federal no pagamento de quaisquer parcelas do Contrato 043380/2021 (peça 10) , além de autorizar a realização de oitiva da Unidade Jurisdicionada e da empresa Mediall e de diligências.
A cautelar foi posteriormente referendada por meio do Acórdão 1671/2022-TCU-Plenário (peça 16) .
Em resposta à oitiva e à diligência foram juntados aos autos os documentos constantes das peças 26 e 30.
Após a análise das informações apresentadas, unidade técnica concluiu não haver irregularidade na remuneração dos leitos não ocupados, considerando os termos da contratação em análise, embora tenha considerado procedente as alegações quanto aos efeitos da atuação do TCDF sobre os recursos federais envolvidos na gestão do contrato em questão, razão pela qual propôs fosse a representação considerada parcialmente procedente, com encaminhamento de ciência à SES/DF.
Após esse breve histórico, passo ao exame de mérito da questão.
Inicialmente, entendo presentes os requisitos de admissibilidade, motivo pelo qual conheço da presente representação. 
Acompanho desde já as conclusões da unidade técnica e adoto os seus fundamentos, constantes da manifestação que integra o relatório precedente, como minhas razões de decidir, no que não contrariar o exposto no presente voto.
De fato, conforme evidenciou a unidade técnica especializada, a Cláusula 4.2.2.1 do contrato (peça 4, p. 2) previa que tanto a prestação de serviços quanto os correspondentes pagamentos dar-se-iam em função da disponibilidade diária de leitos nos hospitais. 
Assim, os hospitais indicados deveriam manter leitos disponíveis à SES/DF para o enfrentamento da situação emergencial de saúde, tendo o contrato estabelecido, para tanto, um preço fixo, independentemente da sua ocupação ou não pelo contratante.
Concordo com a conclusão da unidade técnica de que em nenhum momento, nem no Projeto Básico nem no contrato fez-se distinção entre uma diária em um leito ocupado e uma diária em um leito não ocupado. Os termos utilizados remetem sempre a leitos disponibilizados ou leitos ativos, o que permite concluir que a unidade de medida adotada no contrato foi o leito disponibilizado, isto é, um leito ativo, pronto para receber um paciente.
Embora não seja incorreto o raciocínio do representante de que o pagamento por leitos disponibilizados, mas não utilizados, deveria ocorrer em valor inferior ao valor devido por leitos que foram efetivamente usados, pois os custos incorridos pela empresa contratada seriam diferentes em cada uma dessas situações, tal não foi a sistemática de pagamento adotada no contrato em análise.
O valor da diária em um leito de UTI-Covid foi definido no referido contrato a partir da divisão do custo total da UTI pela quantidade de leitos ativos (item 5.5 do Projeto Básico - peça 26, p. 39) .
Dessa forma, o valor fixado na contratação resultou de média apurado a partir do Sistema de Apuração e Gestão de Custos do SUS (Apurasus) , em cujo cálculos foram utilizados tanto os leitos ocupados quanto os disponibilizados, mas não ocupados.
A adoção da média como valor de referência afigura-se razoável. Primeiro, porque reparte os riscos entre contratante e contatado: um leito não ocupado terá um custo menor do que a média, beneficiando a contratada; o leito ocupado terá um custo maior do que a média, beneficiando o contratante. Segundo, como apontou a unidade técnica na manifestação transcrita no relatório precedente (§§ 25 a 29) , seria extremamente difícil mensurar, separadamente, os custos com um leito ocupado e os custos com um leito disponibilizado, mas não ocupado, para se obter o valor da diária de cada um.
Foi nessa equalização que se firmou o equilíbrio econômico-financeiro do contrato.
Tal equilíbrio também foi assegurado tanto no projeto básico (peça 26, p. 89) quanto no contrato (peça 4, p. 72) , com a previsão de desconto gradual da remuneração do contratado em função da taxa de ocupação hospitalar. Por intermédio do Instrumento de Medição de Resultados (IMR) , o contrato previa o estabelecimento de pontuação pelos serviços prestados, em função de quatro variáveis, dentre elas a média de permanência hospitalar. A remuneração da contratada, após a apuração da referida apuração, poderia sofrer um desconto de até 50% do valor originalmente estabelecido.
Dessa forma, entendo não caracterizada a irregularidade noticiada na presente representação, motivo pelo qual revogo a cautelar concedida e, no mérito, considero a representação improcedente.
Deixo de analisar a atuação do Tribunal de Contas do DF, no caso em exame, por não haver grau de hierarquização entre esta Corte de Contas e os tribunais de contas municipais, estaduais ou distrital.
	Em vista do exposto, voto pela adoção da minuta de acórdão que trago ao escrutínio deste colegiado.
TCU, Sala das Sessões, em 19 de abril de 2023.
Ministro VITAL DO RÊGO 
Relator